【裁判字號】    90,上易,1218
【裁判日期】    891230
【裁判案由】    背信
【裁判全文】
臺灣高等法院刑事判決                            九十年度上易字第一二一八號
    上  訴  人
    即  自訴人  乙○○
    被      告  丙○○
                甲○○
右上訴人因被告等背信案件，不服臺灣基隆地方法院八十九年度自字第九十六號，中
華民國八十九年十二月三十日第一審判決 ，提起上訴，本院判決如左：
    主  文
上訴駁回。
    理  由
一、自訴意旨略以，自訴人於民國八十九年九月六日與興宸房屋仲介有限公司（下稱
    興宸公司）訂定專任委託契約書，委託興宸公司以新台幣（下同）二百萬元之價
    格，代為銷售基隆市○○街三０三巷六弄十六號房屋一棟，嗣興宸公司以已尋獲
    買主陳葉罔市為由，通知自訴人於八十九年九月二十三日至興宸公司與買主陳葉
    罔市簽訂不動產買賣契約書，惟因買主陳葉罔市拒依不動產買賣要約承諾書第二
    條之約定，一次付清二百萬元之總價，自訴人因而拒簽不動產買賣契約書，詎興
    宸公司負責人丙○○及代書甲○○，竟以自訴人拒絕簽約，係可歸責於自訴人，
    致買賣不成立，應加倍返還定金（定金為五萬元）予買主，自訴人不得已乃應所
    求支付十萬元予買主。查被告丙○○係興宸公司負責人，被告甲○○為代書，均
    受自訴人委任處理事務，竟意圖為自己或第三人不法利益，損害自訴人利益，而
    為違背其任務之行為，致生損害於自訴人之財產，因認被告二人犯有刑法第三百
    四十二條之背信罪云云。
二、被告丙○○、甲○○二人均經合法傳喚未於審理期日到庭，惟於原審均堅決否認
    有自訴人所指之前開犯行，被告丙○○辯稱，自訴人與興宸公司簽約委託興宸公
    司代售前開房屋，興宸公司也找到買主陳葉罔市，要約書及委託書有規定，賣方
    拒絕賣，須賠償買方違約金，為了顧及買方權益，所以才要求賣方之自訴人賠違
    約金，且違約金亦是買方拿走，伊雖係興宸公司負責人，但並未有背信之情事云
    云；被告甲○○辯稱，伊受買主陳葉罔市委託代簽買賣契約及代辦過戶手續，因
    自訴人說同一房屋有委託他人代售，必須到九月二十三日契約到期沒有人買，才
    可以賣給買主，若已賣出去，願意賠償本件買主五萬元，九月二十三日見面，自
    訴人說沒有賣出去，卻找很多藉口推託，買主都願接受，但自訴人仍拒絕簽約，
    所以才要自訴人賠償買主，自訴人當天並未曾提出要買主一次付清二百萬元總價
    款之要求，契約書上亦無必一次付清之約定云云。
三、按刑法第三百四十二條之背信罪，須以為他人處理事務為前提，所謂為他人云者
    ，係指受他人委任，而為其處理事務而言。又受任人之違背任務之行為，須具有
    為圖取不法利益或圖加不法損害於本人利益之意思，為構成要件，若本人利益之
    受損害，乃基於正當原因，並非不法，則因欠缺犯罪意思要件之故，即難律以本
    罪。最高法院先後著有四十九年台上字第一五三０號、五十三年台上字第二四二
    九號判例足稽。經查：
    (一)依民間習慣，房屋買賣，簽約及辦理過戶手續，常由買方指定之代書辦理，被
      告甲○○指其僅係受買主陳葉罔市之委託出面與自訴人簽約及代辦過戶手續，
      已非無稽。雖買賣契約簽訂後，需由買賣雙方提供過戶應備文件委由代書辦理
      過戶手續，但也於買賣契約簽訂後，需辦理過戶手續時，賣方始有委任代書之
      必要，本件買賣契約並未正式簽立，既為自訴人所自承（見原審卷第三十頁）
      ，自無後續之辦理過戶手續，則在此之前，被告甲○○應僅受買主之委任代簽
      買賣契約，與自訴人尚不發生委任關係，已無受自訴人委任而違背任務之可言
      。
    (二)前開買賣契約之所以未能簽立，究係因買主陳葉罔市不依約一次付清總價款二
      百萬元，抑自訴人藉詞，不願簽立正式契約，自訴人與被告二人固各執一詞，
      但查卷附之不動產買賣要約承諾書亦僅記載價金總額為二百萬元，並無一次付
      清之約定，買方於訂定之日，尚未進行辦理過戶，拒為當日付清，則無悖一般
      交易常情，苟係買主陳葉罔市不願依約定一次付清總價款而未過戶，自訴人則
      得以責不在己，應無應允給付拾萬元違約金之理。再參酌興宸公司因自訴人拒
      絕簽約出售前開房屋，主張自訴人已違背其與該公司間所立之委託契約書之約
      定，向原審起訴請求自訴人按約定價格二百萬元之五％給予該公司違約金十萬
      元，亦據原審以八十九年基小字第四三０號認定自訴人確已違約，在酌減後判
      決自訴人應給付該公司七萬五千元，有原審前開判決正本附卷可稽，準此，尤
      足認前開房屋買賣契約之所以未能簽立，責在自訴人，從而被告二人依自訴人
      與買主陳葉罔市所簽訂之不動產買賣要約承諾書第七條(2)之約定：「賣方同意
      出售或買方同意依賣方之條件購買後，若有反悔不賣或其他行為致無法完成簽
      約之情事，賣方除同意支付上開房地總價之五％予受託人作為服務報酬外，並
      加倍賠償定金予買方。」告知自訴人應賠償加倍之定金予買方陳葉罔市，顯係
      依約定行事，並無圖取不法利益或圖加不法損害於自訴人之意思甚明，自訴人
      利益之受有損害，非因被告之不法行為所致。
四、原審以被告丙○○雖受自訴人委任，被告甲○○縱使亦一併同受自訴人委任，依
    前開說明，均不構成背信罪責。其他又乏任何確證足資證明被告等犯罪，因而諭
    知被告等無罪之判決。經核原判決認事用法，並無不合，自訴人上訴意旨，仍執
    陳詞，指摘原判決不當，為無理由，應予駁回。
五、本件被告丙○○、甲○○均經合法傳喚，無正當理由不到庭，爰不待其陳述逕行
    判決，附此說明。
據上論斷，應依刑事訴訟法第三百六十八條、第三百七十一條，判決如主文。
中      華      民      國    九十      年      九    月      十        日
                              台灣高等法院刑事第十三庭
                                  審判長法  官  蔡    燉
                                        法  官  盧  彥  如
                                        法  官  黃  聰  明
右正本證明與原本無異。
不得上訴。
                                        書記官  蕭  麗  珍
中      華      民      國     九十     年      九     月     十        日
臺灣高等法院刑事裁定                              九十年度字第一二一八號
    上  訴  人
    即  自訴人  乙○○  女四十九歲（民國○○○年○月○○日生）
                        原住基隆市○○路二十巷六號五樓
                        身分證統一編號：Ｚ000000000號
    擔當訴訟人  臺灣高等法院檢察署檢察官李進城
    被      告  丙○○  男三十二歲（民國○○○年○○月○日生)
                        住基隆市○○路二十一號一樓
                        身分證統一編號：Ｃ一二七六五三三號
                甲○○  男三十七歲（民國○○○年○月○日生)
                        住基隆市○○路二一六號一樓
                        身分證統一編號：Ｇ一二八一二九五六號
右上訴人因被告等背信案件，不服臺灣基隆地方法院中華民國八十九年十二月三十日
第一審判決提起上訴，本院業經辯論終結在案，茲因尚有應行調查之處，爰命再開辯
論，特此裁定。
中華民國九十年八月十三日
                              臺灣高等法院刑事第十三  庭
                                  審判長法  官
                                        法  官
                                        法  官
不得抗告


司法院資訊處製作；財團法人民間司法改革基金會備份。
